臺灣臺北地方法院民事判決　　　　　　　96年度訴字第3233號
原　　　告　丁○○
訴訟代理人　謝易達律師
被　　　告　乙○○
訴訟代理人　甲○○
當事人間請求債務人異議之訴事件，本院於中華民國96年11月7
日言詞辯論終結，判決如下：
    主      文
確認被告持有臺灣基隆地方法院九十二年度票字第六二０號民事
裁定如附表所示之本票及利息債權對原告不存在。
本院九十六年執字第一八四二三號所為之強制執行程序應予撤銷
。
訴訟費用由被告負擔。
    事實及理由
一、原告起訴主張：被告乙○○請求給付票款事件，業經臺灣基
    隆地方法院92年度票字第620號裁定確定，復經被告向法院
    聲請強制執行在案，惟原告丁○○與被告素未謀面，亦未曾
    參與共同簽發本票予他人，原告與訴外人戊○○○並無合夥
    關係，亦無表見代理關係存在，上開裁定所載如附表所示之
    本票（下稱系爭本票），顯係他人偽造，原告自無庸負擔系
    爭本票債務。被告所提建物登記簿謄本所示之房屋，原要賣
    給戊○○○，因無法完成過戶程序，後來戊○○○介紹吳永
    芳購買該屋，因房屋有積水問題，始交付原告之身分證影本
    ，並註明「本身分證影本僅限用在基隆工務局」字樣，又原
    告並不知訴外人劉武男對上開本票裁定提起上訴。為此提起
    本件之訴，請求確認系爭本票債權不存在及撤銷上開強制執
    行程序等語。並聲明：如主文第1項、第2項所示。
二、被告則以：系爭本票為訴外人即其姊夫丙○○所交付，收受
    時已有原告之簽名，丙○○當時稱為戊○○○向其調錢，轉
    向被告借款，被告已如數交付款項。原告與戊○○○及劉武
    男合作經營設於基隆市○○路5之1號1樓與地下層賣場之情
    事，丙○○與戊○○○簽訂商業合夥契約，原告並交付戶籍
    謄本、身分證影本予戊○○○，戊○○○因週轉資金之需要
    交付系爭本票，足見原告應負表見代理之授權人責任。又原
    告將上述賣場售出，獲利不少，可清理原告、劉武男及戊○
    ○○之債權債務。另據悉劉武男對系爭本票裁定提起抗告時
    ，原告亦知其情事，卻不置可否，其現以不知情或未簽發系
    爭本票為抗辯，不無損害被告之權利，且原告並未就臺灣基
    隆地方法院本票裁定提起抗告，現始提起訴訟，有違誠信。
    基於票據之無因性，及被告信賴原告與戊○○○、劉武男之
    合夥關係，原告應負發票人責任等語，資為抗辯。並聲明：
    原告之訴駁回。
三、經查，原告主張被告以持有系爭本票，向臺灣基隆地方法院
    聲請裁定准予強制執行，經該院於92年11月14日以92年度票
    字第620號裁定准予強制執行，嗣被告向本院聲請強制執行
    ，由本院以96年度執字第18423號案件執行中等情，業據其
    提出上開裁定書、本院96年3月21日北院錦96執宙字第18423
    號執行命令為證，並經本院調閱上開二案案卷，核對無訛，
    復為被告所不爭執，應堪信為真實。
四、次查，原告主張其未簽發系爭本票，不負發票人責任等語，
    則為被告所否認，並以前開情詞置辯。因此，本件兩造之爭
    點當在原告有無簽發系爭本票，如未簽發系爭本票，其是否
    應負表見代理之授權人責任？茲判斷如下：
    (一)經查，本院依原告聲請將系爭本票及其於華南商業銀行股
      份有限公司二重分行及台新國際商業銀行股份有限公司開
      設帳戶時書立之印鑑卡、存款戶約定書、客戶基本資料表
      、開戶作業檢核表送請法務部調查局鑑定，經該局將系爭
      本票筆跡編為甲類，上開銀行開設帳戶資料編為乙類，並
      以照相放大、歸納分析、特徵比對為鑑定方法，鑑定結果
      ：「甲類筆跡與乙類筆跡筆劃特徵不同。」有該局96年10
      月9日調科貳字第09600432850號鑑定書在卷可稽，又證人
      戊○○○亦到庭證稱系爭本票為丙○○逼其簽發，其上原
      告之名字為其書寫，書寫時未經原告同意等語。足見系爭
      本票確非原告所簽發。
    (二)次查，被告雖辯稱原告與戊○○○及劉武男就基隆市○○
      路5之1號1樓及地下室賣場有合夥關係，原告應負表見代
      理之授權人責任云云，並提出遙控器照片、訴外人羅志民
      等人名片、丙○○與戊○○○商業合夥契約、勘估進度字
      據、建築設計圖、原告身分證影本、原告之戶籍謄本、使
      用執照費用收據、使用執照存根、電費收據、建物登記簿
      謄本、建物測量成果圖、地籍圖謄本為證。惟查，被告所
      提之證物，雖或能證明原告與戊○○○及劉武男就上開賣
      場有合夥關係，但並不足以證明原告有授權戊○○○簽發
      系爭本票，亦不足以證明原告曾有表示以代理權授與戊○
      ○○，或戊○○○曾表示為原告之代理人，而原告不加以
      反對之表見代理事實。雖證人丙○○曾到庭證稱原告與戊
      ○○○有借名或合夥關係等語，但同時亦證稱未見過原告
      ，戊○○○交付系爭本票時，已填載完畢，並未詢問戊○
      ○○是否為原告所簽名等語。且被告亦自承不認識原告，
      其係透過丙○○收受系爭本票，亦足見原告並無表見代理
      之事實，令被告相信原告曾授權戊○○○簽發系爭本票。
      從而，被告辯稱原告應負表見代理之授權人責任云云，並
      非可採。
    (三)按在票據上簽名者，依票上所載文義負責，票據法第5條
      第1項定有明文。惟票據之偽造，被偽造者，因非其在票
　　　據上簽名為發票行為，自不負發票人之責任，此項絕對的
  　　抗辯事由，得以對抗一切執票人（最高法院51年台上字第
　　　3309號判例意旨可資參照）。又票據債務人應依票據文義
　　　負責者，以該債務人在票據上簽名或蓋章為前提，否則，
　　　該債務人縱另與票據債權人立約願負責清償票款，亦係民
　　　法上之另一關係，要不能據以命立約人依票據法規定清償
　　　票款（最高法院65年台上字第2030號判例意旨亦可資參照
  　　）。本件系爭本票既非為原告所簽發，原告主張其無庸負
      發票人責任，請求確認被告對其就系爭本票及利息之債權
      不存在，即屬有據。
    (四)次按執行名義無確定判決同一之效力者，於執行名義成立
　　　前，如有債權不成立或消滅或妨礙債權人請求之事由發生
  　　，債務人亦得於強制執行程序終結前提起異議之訴，強制
      執行法第14條第2項亦定有明文。本件原告就系爭本票無
      庸負發票人責任，被告即不得持系爭本票准予強制執行之
      裁定，聲請強制執行，惟其持之向本院聲請強制執行，原
      告於強制執行程序終結前，依上揭規定，請求撤銷本院96
      年度執字第18423號強制執行程序，亦屬有據。
    (五)綜上所述，本件原告請求確認系爭本票對其債權不存在及
      請求本院撤銷本院96年度執字第18423號強制執行程序，
      均為有理由，應予准許，爰判決如主文第1項及第2項所示
      。
五、本件事證已臻明確，兩造其餘攻擊防禦方法及所舉未經援用
    之證據，經本院斟酌後，認為均不足以影響本判決之結果，
    爰不一一論述，併此敘明。
據上論結，原告之訴為有理由，依民事訴訟法第78條，判決如主
文。
中　　華　　民　　國　　96　　年　　11　　月　　22　　日
                  民事第四庭法  官  劉坤典
以上為正本係照原本作成
如對本判決上訴，須於判決送達後20日內向本院提出上訴狀
中　　華　　民　　國　　96　　年　　11　　月　　22　　日
                            書記官  陳素卿
┌───────────────────────────────┐
│本票附表：至清償日止利息按日息萬分五計算。                    │
├─┬──────┬────┬───┬──────┬────┬─┤
│編│發  票  日  │票面金額│到期日│利息起算日  │票據號碼│備│
│號│            │(新臺幣)│      │            │        │考│
├─┼──────┼────┼───┼──────┼────┼─┤
│１│91年5月28日 │壹佰萬元│未載  │92年5月14日 │CH368667│  │
└─┴──────┴────┴───┴──────┴────┴─┘
